【裁判字號】    94,訴,590
【裁判日期】    950525
【裁判案由】    地上權登記
【裁判全文】
臺中高等行政法院裁定
                                     94年度訴字第00590號
原      告  甲○○
訴訟代理人  陳益軒  律師
被      告  臺中縣和平鄉公所
代  表  人  乙○○
訴訟代理人  曾耀聰  律師
上列當事人間因地上權登記事件，原告對被告提起行政訴訟，本
院裁定如下：
    主  文
原告之訴駁回。
訴訟費用由原告負擔。
    理  由
一、本件原告起訴後，被告代表人已於95年3月1日變更為乙○○
    ，並已具狀聲明承受訴訟，合先敘明。
二、查坐落於台中縣和平鄉○○段18地號土地，面積1.3471公頃
    （以下稱系爭土地），經訴外人丙○○於民國（以下同）90
    年5月間與楊東波共同申請設定地上權，經被告勘查後，由
    被告所屬原住民保留土地權利審查委員會（以下稱土審會）
    於同年7月17日第70次會議通過，並經台中縣政府核定後送
    請台中縣東勢地政事務所（以下稱東勢地政事務所），辦理
    地上權設定，惟經地政機關通知補正，未依限補正，嗣後系
    爭土地經分割，丙○○乃又於91年7月間單獨申請於系爭土
    地分割後同一地號上設定地上權，經被告派員實地勘查後，
    未依法定程序送土審會審議，逕以該案為同一地號及同一申
    請人為由，以91年7月25日和鄉農字第11102號函核准並函送
    東勢地政事務所辦理地上權登記，丙○○於取得地上權後，
    以地上權人名義訴請原告等人返還系爭土地，原告主張系爭
    土地於54年間即已由丙○○之母親劉桂美輾轉讓予土地耕作
    使用權於原告之前手，丙○○及其母親劉桂美自54年間起，
    即未曾再使用系爭土地，認該處分違法並影響其權利，於93
    年7月9日向被告請求撤銷該處分未果，乃於94年5月11日向
    台中縣政府提起訴願，並於94年10月31日以訴願決定機關怠
    忽而未作成訴願決定為由，逕行提出本件行政訴訟，聲明請
    求撤銷被告原准予丙○○於系爭土地設定地上權之行政處分
    ，被告並應於作成第一項行政處分，即向管轄法院起訴請求
    判決撤銷丙○○於系爭土地之地上權登記。嗣台中縣政府於
    95年1月2日作成府委訴字第0950002965號訴願決定書，將原
    處分撤銷，並命被告於收受決定書之次日起60日內另為處分
    。原告於95年3月7日本院準備程序期日，以「情事變更」為
    由，主張依行政訴訟法第111條第3項第3款規定，「以他項
    聲明代最初之聲明」，將原訴變更為「被告應為撤銷原准丙
    ○○於坐落台中縣和平鄉○○段18地號土地（即系爭土地）
    設定地上權之行政處分。並應於作成第一項行政處分後，即
    向管轄法院起訴請求判決撤銷丙○○於系爭土地之地上權登
    記。」至95年4月11日本院準備程序期日，復變更其聲明為
    「被告應向東勢地政事務所就其前同意丙○○在坐落台中縣
    和平鄉○○段18地號土地設定地上權登記為撤銷之意思表示
    。」並於95年5月2日提出行政訴訟變更聲明狀，為相同之聲
    明。
三、查本件原告訟爭之原處分為被告90年11月12日90和鄉農字第
    17128號函，該函內容為：「原住民丙○○君、楊東坡君等
    二人申請本鄉○○段18地號面積2.7005公頃原住民保留地地
    上權登記乙案，符合原住民保留地開發管理辦法第9條之規
    定，茲檢送上項土地登記申請書乙份，請惠予辦理登記，請
    查照。」原告認被告上開書函係屬行政處分，侵害原告之權
    益，而於93年7月9日申請被告撤銷該行政處分，嗣以被告遲
    未作成准駁之處分，乃於94年5月11日向台中縣政府提起訴
    願，請求撤銷被告系爭行政處分，並命被告於撤銷系爭行政
    處分後，即向管轄法院起訴請求判決撤銷丙○○於系爭土地
    之地上權登記。因台中縣政府未於提起訴願後3個月內作成
    訴願決定，遂於94年10月31日向本院提起本訴。按被告91年
    7月25日和鄉農字第11102號函，係就訴外人丙○○申請於系
    爭土地設定地上權登記，認符合規定，函請東勢地政事務所
    給予丙○○等辦理地上權登記，自屬授益之行政處分，原告
    主張系爭土地丙○○之母劉桂美於54年間出售與案外人陳阿
    尾，再轉與原告，該丙○○及其母均自54年間起即未再使用
    系爭土地為由，請求被告撤銷系爭行政處分，就程序上言，
    其請求應屬合法，被告應於法定期間對原告之申請為准駁之
    處分，原告於法定期間後提起訴願，並於提起訴願，台中縣
    政府未於3個月作成訴願決定，而提起行政訴訟，請求本院
    判決撤銷被告原准予丙○○於系爭土地設定地上權之行政處
    分，並命被告應於作成第一項行政處分後，即向管轄法院起
    訴請求判決撤銷丙○○於系爭土地之地上權登記。其後於95
    年4月11日本院準備程序期日變更訴之聲明為：「被告應向
    東勢地政事務所就其前同意在坐落和平鄉○○段18地號土地
    設定地上權登記為撤銷之意思表示。」查原告請求被告為撤
    銷其前同意在系爭土地設定地上權登記為撤銷之意思表示，
    在行政程序上即屬為撤銷之行政處分，兩者性質並無不同，
    否則若非請求撤銷行政處分，原告亦不得提起行政訴訟，故
    被告雖表示不同意原告所為訴之變更，惟原告此項變更並不
    影響訴訟之進行，本院認應予准許，合先明。
四、按「原告之訴有左列各款情形之一者，行政法院應以裁定駁
    回之。‧‧‧十、起訴不合程式或不備其他要件者。」行政
    訴訟法第107條第1項第10款定有明文。查原告起訴，請求法
    院裁判者，須以有權利保護必要為前提，因具備權利保護必
    要者，其訴始有值得保護之利益存在，若原處分業經撤銷而
    不復存在，其撤銷訴訟即屬欠缺權利保護之必要，其訴訟要
    件即有未備，依前揭規定，應以裁定駁回其訴。本件被告所
    為准予丙○○於系爭土地設定地上權之行政處分，業經訴願
    決定予以撤銷，並責由被告另為處分，系爭行政處分顯已不
    存在，本件原告現雖請求「被告撤銷其前同意在系爭土地設
    定地上權登記為撤銷之意思表示」，則被告如依原告之請求
    為撤銷之意思表示，其在法律上之性質自屬為撤銷之行政處
    分，而被告系爭行政處分業經台中縣政府將原處分撤銷，並
    命被告於收受決定書之次日起60日內另為處分，此有原告提
    出台中縣政府95年1月2日作成府委訴字第0950002965號訴願
    決定書在卷可證，並為原告所不爭，則原告之訴自屬欠缺權
    利保護必要，訴訟要件尚有未備，依上開法律之規定，應以
    裁定駁回其訴。至於原告起訴時請求判決被告於撤銷系爭行
    政處分後，即向管轄法院起訴請求判決撤銷丙○○於系爭土
    地之地上權登記一節，因原告於95年4月11日本院準備程序
    期日及其於95年月2日之變更訴之聲明狀，均已將其訴之聲
    明變更，不再作此請求，是本院就此部分自無庸另為實體之
    判決，合併明。
五、依行政訴訟法第107條第1項第10款、第104條、民事訴訟法
    第95條、第78條，裁定如主文。
中    華    民    國    95    年    5    月     25    日
                 第二庭審判長法  官  林  金  本
                             法  官  莊  金  昌
                             法  官  許  武  峰
以上正本證明與原本無異。
如不服本裁定，應於裁定送達後10日內以書狀敘明理由，經本院
向最高行政法院提起抗告（須依對造人數附具繕本）；並應預繳
送達用雙掛號郵票390元（34元及5元郵票各10份)。
中    華    民    國    95    年    5    月    29     日
                              書記官  林  淑  雯


司法院資訊處製作；財團法人民間司法改革基金會備份。
